【裁判字號】    89,台上,1062
【裁判日期】    890505
【裁判案由】    拆屋還地等
【裁判全文】
最高法院民事判決                              八十九年度台上字第一○六二號
    上  訴  人  甲○○
    被 上訴 人  行政院農業委員會林務局羅東林區管理處
                （原台灣省政府農林廳林務局羅東林區管理處）
    法定代理人  李汶津
    訴訟代理人  劉灼熙律師
右當事人間請求拆屋還地等事件，上訴人對於中華民國八十八年三月十日台灣高等法
院第二審判決（八十六年度重上字第四一九號），提起上訴，本院判決如左：
    主  文
原判決除假執行部分外廢棄，發回台灣高等法院。
    理  由
本件上訴人上訴本院後，被上訴人改名為「行政院農業委員會林務局羅東林區管理處
」，法定代理人變更為李汶津擔任，其聲明承受訴訟，核無不合，合先明。
次查被上訴人主張：坐落台北市○○區○○段一小段一二二○－五一號土地面積二八
五平方公尺，重測後改編為一五九號面積更正為二三八點八六平方公尺（下稱系爭土
地），為台灣省所有，管理機關為台灣省政府農林廳林務局，前由文山林區管理處管
理，嗣後該處裁併入伊機關，系爭土地歸伊管理，文山林區管理處於民國七十一年間
將系爭土地出租與上訴人使用，租期自七十一年一月一日起至七十九年十二月三十一
日止，上訴人在系爭土地上建有門牌編號為台北市○○路銀光巷六號房屋。茲租期業
已屆滿，且上訴人自七十八年起即未付租金，屢經伊限期催告，均置之不理，乃以本
件起訴狀繕本之送達為終止租約之意思表示。伊自得本於返還租賃物、所有權作用，
請求上訴人拆屋還地。上訴人於租約終止後，仍繼續占用系爭土地，受有相當於租金
之利益，致伊受有損害，伊亦得請求上訴人給付積欠租金計新台幣（下同）一百五十
九萬三千七百九十一元，及自本件起訴狀繕本送達之翌日起，至返還土地日止之損害
金等情。爰求為命上訴人：(一)拆除系爭土地上房屋，將土地返還與伊。(二)給付伊一百
五十九萬三千七百九十一元及自八十五年七月一日起，至返還土地之日止，按年給付
伊二十四萬九千六百零八元損害金之判決（第一審判命上訴人拆屋還地，並給付二十
四萬八千四百一十四元及自八十六年一月十一日起，至返還土地之日止，按年給付二
十四萬九千六百零八元之損害金，駁回被上訴人其餘之請求。上訴人就其敗訴部分提
起上訴，被上訴人就其敗訴部分提起附帶上訴，並追加請求。原審將第一審所為被上
訴人敗訴之判決廢棄改判，及准許其追加之訴，命上訴人再給付一百三十六萬二千四
百七十七元及自八十六年一月十一日起，至清償日止，按年息百分之五計算之利息，
並駁回上訴人之上訴。上訴人就其敗訴部分，提起第三審上訴）。
上訴人則以：伊於租期屆滿後，繼續就租賃物為使用收益，被上訴人未為反對之意思
表示，依法視為以不定期限繼續租賃契約；伊租地建屋係租房屋所占整筆特定基地，
非某特定地號；且系爭土地實施地籍圖重測時，因段界重疊發生錯誤，致圖地不符，
被上訴人依民法第四百二十三條規定，有申請更正之義務，以使出租之土地合於約定
使用之狀態，伊自得主張同時履行抗辯權，拒絕給付租金；又被上訴人曾同意伊暫緩
繳納租金，依法尚無須給付，對被上訴人自不負遲延責任，而被上訴人以伊給付租金
遲延為由，限期催告及終止租約，自不生終止租約之效力。被上訴人請求伊拆屋還地
，即屬無據等語，資為抗辯。
原審維持第一審所為上訴人敗訴之判決，駁回其上訴，並將第一審所為被上訴人敗訴
之判決廢棄改判及准許其追加之訴，命上訴人再給付一百三十六萬二千四百七十七元
本息，無非以：被上訴人主張之事實，業據其提出土地登記謄本、台灣省國有林地暫
准使用租賃契約書、建物登記謄本為證，且為上訴人所不爭，堪信為真正。查上開租
賃契約書第十二條後段雖約定租期屆滿後，承租人未經辦理換約續租，仍為使用，不
得主張民法第四百五十一條之適用，然系爭租約租期至七十九年十二月三十一日止，
於租期屆滿後，上訴人仍為使用租賃物即系爭土地，被上訴人未表示反對之意思，並
於八十年五月十四日同意上訴人暫緩辦理續租及繳納租金，復分別於八十四年六月五
日、同年九月二十六日、十二月二十一日、八十五年八月二十六日函催上訴人辦理續
租及繳納租金等情，有台北工作站八十羅台政字第九一九號函、八四羅台政字第二○
八五號函、八四羅台政字第二八三三號函、八五羅台政字第二○七六號函、台北郵局
金南分局第四九一號存證信函足稽。依上開函件內容以觀，被上訴人並未反對上訴人
繼續占有使用系爭土地，足認被上訴人已同意排除上開第十二條約定之適用。上訴人
於租期屆滿後，仍為租賃物之使用收益，被上訴人不即表示反對之意思，則兩造間之
租賃契約自八十年一月一日起，視為以不定期限繼續契約。被上訴人主張系爭租賃關
係，業因租期屆滿已消滅云云，尚屬無據。惟此不定期租賃關係僅存在於重測後之系
爭一五九號土地，並不包括上訴人房屋占用其他土地部分。次查，上訴人原租用土地
坐落台北市○○區○○段一小段一二二○－五一號土地面積二八五平方公尺，七十八
年間實施地籍圖重測後，改編為一五九號面積更正為二三八點八六平方公尺；上訴人
於重測期間改建，重測後，該屋占用崇仰段一小段一五五、一六一之七號及新民段四
小段一六六號部分土地，亦經台北市政府地政處測量大隊勘測明確，製有土地複丈成
果圖可稽。縱上訴人所為系爭土地重測時因段界間接重疊致圖地不符，面積減少之抗
辯為可採。上訴人以被上訴人未就重測結果提出異議，怠於請求更正為由，拒絕給付
租金，但上訴人占用其他土地部分，迄未遭訴求拆屋還地，客觀上其房屋所占基地仍
為完整之使用收益，其使用之效益尚無欠缺情形，自仍應給付其使用收益之對價。上
訴人為同時履行之抗辯，拒絕給付租金，顯乏依據。況原審囑託台北市政府地政處測
量大隊測量結果，認定「系爭土地地籍原圖核與實地現有都市計劃樁位３２Ｃ及４１
ＢＣ並無不符」，且該大隊為求測量精確，首先以精密電子測距經緯儀對系爭土地附
近之圖根點進行施測，經計算檢核無誤後，即以此圖根點做為該測區之控制點，對上
開土地及附近周圍之界址點與實地現有都市計畫樁位予以施測等情，有該大隊八十七
年十一月六日北市地測督字第八七六○四八六七○○號函足稽。則系爭土地實無重測
錯誤之情事。又被上訴人主張上訴人自七十八年起未付租金，為上訴人所不否認，上
訴人雖辯稱因伊所承租面積位置未確定，被上訴人曾同意在處理系爭土地及附近土地
重測界址重疊期間，暫緩辦理續租、亦暫緩繳納租金云云，固提出被上訴人台北工作
站八十羅台政字第九一九號函為證，然被上訴人僅同意上訴人暫緩續訂新租約及緩繳
租金而已，尚難認被上訴人免除上訴人給付租金之義務，且依上開函件未約定緩期之
確定期限，依民法第二百二十九條第二項規定，上訴人於被上訴人催告時，即應負遲
延之責任。況系爭租約第六條約定租約之基地，如地政機關辦理地籍重劃、土地重測
致登記面積有增減時，承租人願照登記面積更正，其租金亦按照登記面積計算，承租
人不得異議，而台北市政府地政處依職權辦理土地重測，致系爭土地原登記面積減少
，依上開約定，自應按重測後減少之登記面積予以更正，且以重測後土地登記簿謄本
所載之二三八點八六平方公尺計算租金。被上訴人在八十四年六月五日以台北金南郵
局第四九一號存證信函催告上訴人就無爭議者即面積二三八點八六平方公尺部分先行
繳納租金後辦理訂約，並催告在同年六月三十日前繳納七十八年至八十三年租金，上
訴人接獲該函後，仍拒絕繳納，自應負遲延責任。被上訴人復於八十五年八月二十六
日限期催告上訴人繳納前所積欠之租金，有被上訴人台北工作站八五羅台政字第二○
七六號可憑。上訴人積欠租金額已達二年以上，經被上訴人催告限期給付，仍不給付
，依土地法第一百零三條第四款規定，被上訴人自得終止租約，收回系爭土地。從而
，被上訴人以本件起訴狀繕本之送達為終止租約之意思表示，即屬有據。系爭租約既
於起訴狀繕本送達上訴人之日即八十六年一月十日起，發生終止租約之效力，上訴人
自負回復原狀，返還系爭土地之義務。被上訴人請求上訴人拆屋還地，即屬正當，應
予准許。又上訴人積欠七十八、七十九年租金計二十四萬八千四百一十四元，及八十
年一月一日至八十六年一月十日止租金計一百三十六萬二千四百七十七元未付；系爭
租約於八十六年一月十日終止後，上訴人繼續占用系爭土地，致被上訴人受有無法使
用收益該土地之損害，上訴人即獲有相當於租金之利益，被上訴人自得請求相當於租
金之損害金。爰審酌系爭土地位於台北市北投區，四周山林環繞，環境清幽等情，認
按系爭土地公告地價年息百分之五計算即每年給付二十四萬九千六百零八元之損害金
，方屬允洽。則被上訴人請求上訴人給付上開金額租金，及其中一百三十六萬二千四
百七十七元之法定遲延利息，暨自八十六年一月十一日起，至返還土地之日止，按年
給付二十四萬九千六百零八元之損害金，洵屬正當，應予准許等詞，為其判斷之基礎
。按債權人允許緩期給付，為債務人遲延責任終了原因之一，債權人既允許債務人緩
期給付，則在此緩期履行期間內債務人應無遲延責任之可言。查上訴人一再抗辯，被
上訴人向伊表示在其處理系爭土地及附近土地重測界址重疊期間，允許伊仍照舊使用
收益系爭土地，暫緩辦理續租手續，租金亦暫緩繳納，而現該項地籍圖重測界址重疊
（圖地不符）問題，依舊未解決，被上訴人允許伊暫緩繳納租金，仍屬有效云云，並
提出被上訴人台北工作站八十年四月十一日八十羅台政字第六一七號函、八十年五月
十四日八十羅台政字第九一九號函為證（見一審卷四○頁反面、七八頁正、反面、原
審卷第一宗六四頁、一○四頁正、反面、一審卷七○、七一頁）。倘所言非虛，則被
上訴人於處理系爭土地及附近土地重測界址重疊之前，能否請求上訴人給付租金？上
訴人有無遲延責任？非無研求之餘地。原審未詳查審認，遽以上開函件內容未約定緩
期之確定期限，而為上訴人敗訴之判決，尚嫌速斷。又上訴人辯稱，本件當事人雙方
之所以發生糾紛，係因測量大隊於實施地籍圖重測時，未至現場實施測量，僅以紙上
作業，以不同段址之舊地籍圖套繪，使北投區○○段與崇仰段間發生段界接圖有重疊
之情形，而重測結果新民段與崇仰段之段界，無端往崇仰段方向退縮，該測量大隊於
七十八年九月十九日以北市地測督字第六三九０號函檢送協調會議紀錄亦承認系爭房
屋重測前並未佔用北投段一二二○－六、一一七五－三號土地，該建物至七十七年（
重測期間）始改建為二樓房屋，重測後因段界間接圖重疊，使附近地區產生圖地不符
，致使該建物佔用重測後崇仰段一小段一五五號、新民段四小段一六六號；而該測量
大隊於八十七年十一月六日以北市地測督字第八七六○四八六七○○號函改稱將前開
地號土地地籍圖原圖核與實地現有都市計劃樁位３２Ｃ及４１ＢＣ並無不符等語，該
函用語不僅含糊不清，不知所云，且系爭土地實地使用之現況從未改變，重測前後之
地籍圖是否相同，與實地使用現況是否相符，測量大隊前後結論為何不同云云，並聲
請訊問證人承辦系爭土地地籍圖重測人員楊添發、唐文忠、李錫琛、張高菖等人為證
（見原審卷第二宗七五頁反面、七六頁正、反面、七七頁反面、八○至八一頁、七○
至七一頁）。此與判斷系爭土地地籍登記面積減少，乃實施重測時地政人員之作業錯
誤所致，無適用系爭租約第六條之約定，所關頗切。原審未遑詳查究明，徒以系爭土
地無重測錯誤之情事，為上訴人不利之論斷，亦有未合。次查，上訴人另抗辯，兩造
所訂租約為租地建屋之契約，被上訴人出具同意書同意伊在租地內建築房屋，惟其於
交付土地後，未盡善良管理人之責，於政府實施土地重測時，未到場指界，又未依法
於公告期間內，就重測結果聲明異議，要求重新施測，致重測結果該地號面積減少，
又不申請更正，有違民法第四百二十三條所定出租人對於租賃物合用保持義務之情事
，其提起本件請求，有違誠信原則云云（見原審卷一宗一八頁正、反面），乃屬重要
之防禦方法，原審恝置不論，亦有判決不備理由之違法。末查，原審一方面認定系爭
租約此不定期租賃關係僅存在於重測後之系爭一五九號土地，並不包括上訴人房屋（
即系爭房屋）占用其他土地部分（見原判決理由欄十六頁第十七行至第十八行），一
方面又謂上訴人系爭房屋及基地全部為完整之使用收益，其使用之效益尚無欠缺之情
形，上訴人仍應給付其使用收益之對價，上訴人拒絕給付租金，顯乏依據云云（見原
判決理由欄第十七頁第十五行至第十七行），其理由前後，亦有矛盾。上訴論旨，指
摘原判決不當，求予廢棄，非無理由。
據上論結，本件上訴為有理由，依民事訴訟法第四百七十七條第一項、第四百七十八
條第一項，判決如主文。
中      華      民      國    八十九    年      五      月      五      日
                              最高法院民事第二庭
                                  審判長法官  曾  桂  香
                                        法官  劉  延  村
                                        法官  劉  福  聲
                                        法官  黃  秀  得
                                        法官  陳  重  瑜
      右正本證明與原本無異
                                              書  記  官
中      華      民      國    八十九    年      五      月     十六     日


司法院資訊處製作；財團法人民間司法改革基金會備份。
